臺灣新竹地方法院民事判決　　　　　　　95年度家訴字第66號
原　　　告　戊○○
法定代理人　己○○
訴訟代理人　洪大明律師
複代　理人　庚○○
被　　　告　甲○○
被　　　告　乙○○
被　　　告　丙○○
被　　　告　丁○○
前列四人共　林邦棟律師
同訴訟代理人
　　　　　　簡榮宗律師
當事人間請求分割遺產事件，本院於中華民國96年10月17日言詞
辯論終結，判決如下：
    主  文
被告丁○○應將附表一編號1於民國九十四年一月十一日所為繼
承登記予以塗銷；被告乙○○、丙○○等二人應將附表一編號2
至6於民國九十四年一月十七日所為繼承登記，均予以塗銷；被
告丙○○應將附表一編號7於民國九十四年一月六日所為繼承登
記予以塗銷。
被告等應協同原告就附表一編號1至7所示之不動產辦理繼承登記
。
兩造繼承被繼承人徐沐琳之遺產如附表一、附表二所示之財產准
予分割，其分割方法如附表一、附表二分割方法欄所示。
原告其餘之訴駁回。
訴訟費用由被告等負擔五分之四，餘由原告負擔。
    事實及理由
壹、原告主張：
一、聲明：
（一）被告丁○○應將坐落新竹縣新埔鎮○○段上枋寮小段483
      地號土地，於民國（下同）94年1月11日所為之分割繼承
      登記予以塗銷。
（二）被告乙○○、丙○○應將坐落新竹縣新豐鄉○○段696地
      號、698地號、699地號、702地號、704地號等土地，於94
      年1月17日所為之分割繼承登記予以塗銷。
（三）被告丙○○應將坐落新竹縣芎林鄉○○段345地號土地，
      於94年1月6日所為之分割繼承登記予以塗銷。
（四）被告甲○○、乙○○、丙○○、丁○○等應協同原告就上
      開土地及新竹縣芎林鄉下山村9鄰10號建號房屋，辦理繼
      承登記，並請求分割上開遺產。
（五）請求判決將被繼承人徐沐琳之現金遺產新臺幣（下同）
      1,261萬6,005元（誤載為1,261零5元）予以分割，被告等
      應將其中252萬3,201元給付原告。
（六）請求判決將被繼承人徐沐琳之遺產債權（對林進來及金昌
      公司之債權）529萬7074元予以分割。
（七）請求判決將被繼承人徐沐琳之遺產（中華映像管股份有限
      公司股票一萬股及車號Z7-4315號VOLVO牌自用小客車一輛
      ）予以分割。
二、陳述：
（一）緣被繼承人徐沐琳於86年間，與原告之母己○○約定以人
      工授精方式產下原告，嗣被繼承人徐沐琳於93年1月18日
      往生，兩造對原告之繼承權身分存有爭執，經本院93年度
      家訴字第22號判決確定在案。
（二）按「繼承人自繼承開始時，除本法另有規定外，承受被繼
      承人財產上之一切權利義務。」、又「依民法第1147、11
      48條之規定，繼承人於被繼承人死亡時，當然承受被繼承
      人財產上之一切權利義務，並無待於繼承人之主張。」民
      法第1148條前段、最高法院32年上字第442號判例參照。
      查被告等四人於另案訴請原告法定代理人己○○損害賠償
      事件中，曾提出「徐沐琳遺產清冊」一份，證明徐沐琳之
      遺產總值為3,033萬4,495元，扣除遺產稅69萬1311元及喪
      葬費用82萬6575元外，尚有2,881萬6605元；然原告係徐
      沐琳之親生女兒，對被繼承人徐沐琳之財產自應有五分之
      一之繼承。
（三）原告於95年6月1日寄發存證信函函請被告等分割如附表一
      、附表二所示之遺產，然被告等均未置理，爰訴請法院判
      決如聲明所示。
三、原告對被告等抗辯所為之陳述：
    被告等雖抗辯原告受贈170萬元應予歸扣，然此筆金錢原係
    徐沐琳借貸予他人，嗣移交給己○○保管貸放，並作為己○○每月養育原告之費用，與民法第1173條所指因結婚、分居
    、營業於繼承開始前從被繼承人承受財產之贈與者有別；蓋
    父母對子女有扶養之義務，與因成年獨立後分居而為財產之
    贈與，截然不同，否則，被告等人自婚後或自小，獲得徐沐
    琳之財產贈與，其數目應大於原告數倍或數十倍，被告等是
    否願意一併提出來作為遺產分割？是被告等主張170萬元之
    債權應算入繼承財產分割，顯有誤會，不應允許。
貳、被告等抗辯：
一、原告為繼承人，附表一所示土地依法即可自行辦理繼承登記
    ，而無需其他繼承人協同為之，故原告訴請被告等協同辦理
    系爭土地繼承登記，即難謂有訴之利益，應予駁回。
二、附表一所載之土地部分，同意以原物分割。
三、附表一編號8所示建物部分因未有保存登記，被告主張以變
    價分割方式，由被告給付原告應繼分同值之現金，以代分割
    。又上開建物之價值，則以遺產稅繳納證明書所示之核定價
    額為據，職是，原告按其應繼分比例計算所得之現金為5,81
    3元。（26,000＋3,066＝29,066，29,066÷5＝5,813）
四、財政部臺灣省北區國稅局竹東稽徵所被繼承人徐沐琳遺產稅
    繳清證明書（下稱遺產證明書）雖核定被繼承人對訴外人林
    進來、金昌工業股份有限公司擁有5,297,074元之債權，然
    前揭訴外人迄今非但未清償任何債務，被繼承人生前亦曾數
    次聲請強制執行均未獲受償，此有本院90年5月14日及91 年
    2月5日核發之債權憑證足證，故本件系爭債權已無受償可能
    ，自不應以遺產證明書所示之價額計入遺產中計算。而原告
    曾到庭表示同意依其應繼分按比例繼承前揭債權，是被告亦
    主張按應繼分比例繼承系爭債權。
五、其餘財產部分：
    原告起訴主張被繼承人尚有現金1,261萬6,005元（誤值為1,
    261萬零5元）、中華映像管股份有限公司股票1萬股及VOLVO
    牌自用小客車一輛應予分割；然上述遺產中現金部分並無核
    算之問題，即原告之應繼分為252萬3,201元，股票部分則以
    起訴時之收盤價7.27元計算，故前開股票現值應為72,700元
    ，原告就股票部分遺產所得之價金應為14,540元，另自用小
    客車部分經遺產稅證明書核定其現值為零元。
六、應扣除之金額：
（一）原告同意本案遺產應扣除之遺產稅69萬1,311元及喪葬費
      82萬6,575元，即原告應自其應繼分負擔上開費用303,577
      元。（691,311＋826,575＝1,517,886，1,517,886÷5＝
      303,577）
（二）86年9月15日被繼承人徐沐琳與原告法定代理人己○○所
      立之協議書中，徐沐琳移交己○○170萬之債權，係繼承
      開始前被繼承人因分居而對原告所為之財產贈與，而交由
      原告之法定代理人己○○代為保管。故原告主張繼承時，
      應將該贈與價額，加入被繼承人之遺產總額中計算，並於
      遺產分割時，自其應繼分中扣除；本案經計算後應扣除之
      價額為136萬元。（1,700,000÷5－1,700,000＝－1,360,
      000），若原告得請求之遺產價額在136萬以上者，則被告
      行使扣除權時，即直接以原告得請求之遺產價額扣除136
      萬元；若原告得請求之遺產價額不足136萬元，則最多扣
      除至零元。
（三）綜上，被告等除系爭土地外，僅需給付原告879,977元（
      5813＋2,523,201＋14,540－303,577－1,360,000＝879,9
      77），並聲明：原告之訴駁回、本院之判斷：
一、兩造不爭執之事實：
（一）被繼承人徐沐琳於民國93年1月18日死亡，兩造為繼承人
      ，應繼分各5分之1。
（二）兩造不爭執附表一及附表二之遺產，應列入被繼承人徐沐
      琳之遺產範圍者。
（三）兩造不爭執VOLVO牌自用小客車之核定現值為零元。
（四）兩造不爭執應列入被繼承人徐沐琳遺產負債範圍者：
   1、遺產稅69萬1311元。
   2、喪葬費用82萬6575元。
二、爭執要點：
（一）原告有無民法第1173條應歸扣之問題？
（二）本件遺產應如何分割始為允當？
三、得心證之理由：
（一）按非婚生子女經生父撫育者，視為認領，民法第1065條第
      項定有明文。經生父認領之非婚生子女，既應視為婚生子
      女，則因繼承開始所應承受之權利及義務，自與婚生子女
      同，不因該子女係從父姓抑從母姓而有異；最高法院42年
      台上字第1125號著有判例，又同一順序之繼承人有數人時
      ，按人數平均繼承，但法律另有規定者，不在此限，民法
      第1141條定有明文。本件原告主張其為被繼承人徐沐琳與
      己○○以人工授精方式所生，且有撫育之事實，被告等不
      為爭執；然徐沐琳與被告甲○○則生有被告乙○○、丙○○、丁○○等3人，分別有全戶戶籍資料、個人基本資料
      查詢結果可憑。被繼承人徐沐琳於93年1月18日死亡，有
      被告徐甲○○全戶戶籍資料查詢結果個人記事欄中之記載
      ，及遺產證明書在卷可參，故原告戊○○、被告甲○○、
      乙○○、丙○○、丁○○等五人對於遺產，均為繼承人，
      然依上開所述原告因繼承開始所應承受之權利及義務，自
      與婚生子女同，故原告戊○○、及被告甲○○、乙○○、
      丙○○、丁○○，其等之應繼分各為五分之一。
（二）原告主張被告丁○○於94年1月11日將附表一編號1之土地
      為分割繼承登記、被告丙○○則於94年1月6日將附表一編
      號7之土地登記為其單獨所有，嗣被告乙○○、丙○○於
      94 年1月17日將附表一編號2至編號6等五筆土地為分割繼
      承登記為其等分別共有，侵害原告之繼承權，均應予以塗
      銷一節，業據原告提出土地登記謄本為證，復為被告等所
      不爭執。然依上述，此七筆土地均為被繼承人徐沐琳之遺
      產，自應由原告及被告四人等共同繼承，被告等排除原告
      之繼承權，而逕行登記為單獨所有或分別共有，自屬侵害
      原告之繼承權，原告主張被告丁○○、丙○○應分別將附
      表一編號1及編號7所示之土地塗銷，為有理由，應予准許
      ；另原告主張被告乙○○、丙○○應將附表一編號2至編
      號6之土地塗銷，亦為有理由，應予准許，爰判決如主文
      第一項。
（三）惟按繼承人中有在繼承開始前因結婚、分居或營業，已從
      被繼承人受有財產之贈與者，應將該贈與價額加入繼承開
      始時被繼承人所有之財產中，為應繼遺產，民法第1173條
      第1項前段定有明文。可知繼承人中有在繼承開始前已從
      被繼承人受有財產之贈與者，限於其受贈之原因為結婚、
      分居或營業此三種情形，始可將該贈與價額加入繼承開始
      時被繼承人所有之財產中，為應繼遺產，倘受贈原因非屬
      上開三種情形，自不能將該贈與價額加入繼承開始時被繼
      承人所有之財產中。本件被告等抗辯86年9月15日被繼承
      人徐沐琳與原告之法定代理人己○○所立之協議書中，徐
      沐琳移交給己○○一筆170萬元之債權，係繼承開始前被
      繼承人因分居而對原告戊○○所為之財產贈與，而交由其
      法定代理人己○○代為保管；故原告主張繼承時，應將該
      贈與價額，加入被繼承人之遺產中計算，並於遺產分割時
      ，自其應繼分中扣除。查被告所提出之協議書，係被繼承
      人與原告之法定代理人己○○所簽立，其中協議書中約定
      ：「從民國88年11月份開始，男方（即徐沐琳）將原借貸
      外人之170萬元債權移交給女方（即己○○），月息千分
      之15即利息2萬5千元，作為今後每月之女（即原告）養育
      費用，男方則不再提供及負擔養育費。」，依協議書內容
      觀之，此170萬元母金及利息所得應屬被繼承人徐沐琳支
      付原告扶養費之部分，且被告復未能舉證證明原告係因與
      被繼承人分居而有受贈170萬元之事實，被告所為之抗辯
      ，要難採信；然依上開規定及說明，自不能將該170萬元
      之債權加入繼承開始時被繼承人徐沐琳所有之財產而當作
      應繼遺產。
（四）按共有之不動產之共有人中一人死亡，他共有人請求分割
      共有物時，為求訴訟之經濟起見，可許原告就請求繼承登
      記及分割共有物之訴合併提起，即以一訴請求該死亡之共
      有人之繼承人辦理繼承登記並請求該繼承人於辦理繼承登
      記後，與原告及其餘共有人分割共有之不動產，最高法院
      70年度第二次民事庭會議決議參見。查附表一之土地為徐
      沐琳所遺之財產，兩造為繼承人，迄未就系爭土地辦理繼
      承登記，因分割遺產屬處分遺產之行為，依民法第758條
      規定：「不動產物權依法律行為而取得、設定、喪失及變
      更者，非經登記，不生效力。」，是原告在系爭土地未辦
      妥繼承登記前，不能請求分割系爭土地，因兩造迄未就系
      爭土地辦理繼承登記，揆諸上開說明，為求訴訟之經濟起
      見，可許原告就請求繼承登記及分割遺產之訴合併提起，
      即以一訴請求被告協同辦理繼承登記，並請求被告於辦理
      繼承登記後，與原告分割系爭房地。從而，原告請求兩造
      於辦理系爭房地繼承登記後，分割系爭房地，為有理由，
      應予准許。
（五）次按繼承人有數人時，在分割遺產前，各繼承人對於遺產
      全部為公同共有；繼承人得隨時請求分割遺產，但法律另
      有規定或契約另有訂定者，不在此限，民法第1151條、第
      1164條分別定有明文。又公同共有物分割之方法，除法律
      另有規定外，應依關於共有物分割之規定，即得依共有人
      協議之方法行之，不能協議決定者，法院得因任何共有人
      之聲請，命為左列之分配：一以原物分配於各共有人。二
      變賣共有物，以價金分配於各共有人。以原物為分配時，
      如共有人中，有不能按其應有部分受分配者，得以金錢補
      償之，民法第830條第2項、第824條定有明文。本件如附
      表一、附表二所示之財產為徐沐林之遺產，兩造為繼承人
      ，已如前述，然依上開規定，兩造在分割遺產前，對於遺
      產全部為公同共有，因上開遺產並無不能分割之情形，亦
      無不分割之約定，兩造既不能協議分割，原告請求裁判分
      割上開遺產，即無不合。又法院定分割方法時，應斟酌各
      共有人之利害關係及共有物之性質，為適當之決定，不受
      任何共有人主張之拘束。然被繼承人徐沐琳之遺產分割如
      下：
   1、如附表一編號1至編號7所示之土地，本院審酌上開系爭遺
      產之性質，認直接以原物分割為適宜，遂將兩造共同繼承
      被繼承人徐沐琳如附表一所示不動產之遺產予以分割，即
      直接以原物按兩造每人應繼分各五分之一比例分配。
   2、如附表一編號8所示建物部分，原告主張應依原物分割，
      惟被告等辯稱因未有保存登記，故主張以變價分割方式，
      由被告給付原告應繼分同值之現金，以代分割，是上開建
      物之價值，以遺產稅繳納證明書所示之核定價額29,066元
      （26,000 ＋3,066＝29,066）為據，職是，原告按其應繼
      分比例計算所得之現金為5,813元。然本院審酌兩造之主
      張、最高法院59年度台上字第681號判決要旨「又未辦理
      保存登記及共有之房屋，共有人非不得請求分割，惟一棟
      之房屋，先問是否適於原物分割，果適於原物分割，原告
      非不得一併請求被告協同就各取得部分辦理保存登記及交
      付。且登記亦非原物分割判決之生效要件，不過非經登記
      不得處分而已。」。觀諸上述，依遺產稅繳納證明書所示
      之核定價額為29,066元明顯過低，又倘採原物分割之方式
      ，非惟其中一造無法擁有獨立出入之通道，且致系爭房屋
      之原有功能無法發揮，是系爭房屋事實上無法割裂使用，
      自以變價分割較符合經濟效益，所得價金，依兩造之應繼
      分各五分之一分配之。
   3、如附表二所示之銀行存款及現金為兩造所不爭執，然被告
      等辯稱曾支付遺產稅69萬1311元、喪葬費用82萬6575元費
      用應予扣除等語，此為原告所不爭執；惟附表二所示之銀
      行存款及現金合計為1,261萬6,005元，扣除遺產稅69萬
      1311 元、喪葬費用82萬6575元，剩餘1,109萬8,119元（
      12,616, 005－691,311－826,575＝11,098,119），屬徐
      沐琳之遺產。本院認此部分均有數量單位，性質均係可分
      ，由兩造各按應繼分各五分之一比例予以原物分配，是原
      告亦主張以原物分配之方式分割上開現金，並為被告所不
      爭，自應准許，故兩造按應繼分五分之一比例分配，即每
      人各取得2,219,623元。（11,098,119÷5＝2,219,623）
   4、如附表二編號8所示之中華映像管股份有限公司股票1萬股
      ，有數量單位，並無不可分割之情形，且股票之價值會因
      股票市場之榮枯而受有影響，故賣出股票之時機對股票之
      獲利影響至大，如強令以變賣分配所得價金方法分割，將
      使兩造蒙受不利益，則關於上開股票投資之分配，由兩造
      按應繼分比例分配，並無困難之處，本院認上開股票以原
      物分割之方式由兩造按應繼分各五分之一比例取得較妥適
      。
   5、附表二編號8所示對林進來、金昌工業股份有限公司之債
      權額5,297,074元，爰審酌兩造均同意按每人各五分之一
      應繼分比例分配之，本院認此部分之遺產即按每人五分之
      一比例予以原物分割之。
（六）從而，原告請求分割被繼承人徐沐琳如附表一及附表二所
      示之遺產，為有理由，應予准許，其分割方法如附表一、
      附表二分割方法欄所示分配。
四、至兩造其餘之攻擊或防禦方法，及未經援用之證據，經本院
    斟酌後，認為均不足以影響本判決之結果，自無逐一詳予論
    駁之必要，併此敘明。
五、因分割遺產之訴，係固有必要共同訴訟，兩造間本可互換地
    位，且兩造均蒙其利，是本院認本件之訴訟費用應由兩造依
    其應繼分之比例負擔訴訟費用，較為公允，併此敘明。
六、結論，本件原告之訴為有理由，依民事訴訟法第80條之1、
    第85條第1項前段，判決如主文。
中　　華　　民　　國　　96　　年　　10　　月　　31　　日
                  家事法庭   法　官　彭政章
以上正本係照原本作成。
如對本判決上訴，須於判決送達後20日之不變期間內，向本院提
出上訴狀
                             書記官　陳德榮
中　　華　　民　　國　　96　　年　　10　　月　　31　　日
 附表一：
┌──┬─────────────────────┬───────┬────┬──────┐
│編號│     不          動             產        │  面      積  │權利範圍│ 分割方法   │
├──┼─────────────────────┼───────┼────┼──────┤
│ 1  │新竹縣新埔鎮○○段上枋寮小段483地號土地   │    59平方公尺│ 全部   │            │
├──┼─────────────────────┼───────┼────┤            │
│ 2  │新竹縣新豐鄉○○段696地號土地             │ 34.88平方公尺│七分之二│            │
├──┼─────────────────────┼───────┼────┤            │
│ 3  │新竹縣新豐鄉○○段698地號土地             │128.26平方公尺│七分之二│兩造於辦理繼│
├──┼─────────────────────┼───────┼────┤承登記後，將│
│ 4  │新竹縣新豐鄉○○段699地號土地             │588.63平方公尺│七分之二│系爭土地按應│
├──┼─────────────────────┼───────┼────┤繼分各五分之│
│ 5  │新竹縣新豐鄉○○段702地號土地             │518.05平方公尺│七分之二│一比例原物分│
├──┼─────────────────────┼───────┼────┤配。        │
│ 6  │新竹縣新豐鄉○○段704地號土地             │563.59平方公尺│七分之二│            │
├──┼─────────────────────┼───────┼────┤            │
│ 7  │新竹縣芎林鄉○○段345地號土地             │ 803.3平方公尺│六分之一│            │
├──┼─────────────────────┼───────┼────┼──────┤
│ 8  │新竹縣芎林鄉下山村9鄰10號建號房屋         │              │1.全部  │系爭房屋予以│
│    │                                          │              │2.33333/│變賣分割，所│
│    │                                          │              │  100000│得價金由兩造│
│    │                                          │              │        │按應繼分比例│
│    │                                          │              │        │各五分之一取│
│    │                                          │              │        │得。        │
└──┴─────────────────────┴───────┴────┴──────┘
 附表二
┌──┬─────────────────────┬───────┬───────────┐
│編號│    其        餘         財         產    │  金額/數量   │  分   割   方   法   │
├──┼─────────────────────┼───────┼───────────┤
│ 1  │ 臺灣銀行竹北分行000000-0帳戶             │   482,799元  │扣除遺產稅：69萬1,311 │
├──┼─────────────────────┼───────┤元、喪葬費：82萬6,575 │
│ 2  │ 臺灣銀行竹北分行000000-0帳戶             │   942,325元  │元，剩餘1,109萬8,119元│
├──┼─────────────────────┼───────┤。兩造按應繼分各五分之│
│ 3  │ 新竹商銀竹北分行0000-00000帳戶           │        66元  │一比例分配1,109萬8,119│
├──┼─────────────────────┼───────┤元，即兩造每人各分得  │
│ 4  │ 新竹商銀竹北分行0000-0000帳戶            │   234,708元  │新臺幣：221萬9,623元。│
├──┼─────────────────────┼───────┤                      │
│ 5  │ 新竹商銀竹北分行0000-0000帳戶            │ 1,302,027元  │                      │
├──┼─────────────────────┼───────┤                      │
│ 6  │ 芎林鄉農會00000000000000帳戶             │   249,080元  │                      │
├──┼─────────────────────┼───────┤                      │
│ 7  │ 現金                                     │ 9,405,000元  │                      │
├──┼─────────────────────┼───────┼───────────┤
│ 8  │ 中華映像管股份有限公司股票               │    10,000股  │兩造按應繼分比例即各五│
│    │                                          │              │分之一原物分配        │
├──┼─────────────────────┼───────┼───────────┤
│ 9  │ 對林進來、金昌工業股份有限公司之債權     │ 5,297,074元  │兩造按應繼分比例即各五│
│    │                                          │              │分之一原物分配        │
└──┴─────────────────────┴───────┴───────────┘
